臺灣高等法院刑事判決　　　　　　　　　　　　九十三年度上更（一）字第二九號
　　上　訴　人
　　即　被　告　甲○○
　　選任辯護人　莫怡萍律師
右上訴人即被告因偽造文書等案件，不服臺灣臺北地方法院八十八年度訴字第六三九
號，中華民國八十九年九月二十九日第一審判決（起訴案號：臺灣臺北地方法院檢察
署八十七年度偵字第一七七九三號）提起上訴，經本院判決後，由最高法院發回更審
，本院更為判決如左：
    主  文
原判決撤銷。
甲○○無罪。
    理  由
一、公訴意旨略以：甲○○於民國八十六年九月間某日，在臺北市○○○路○段八十
    巷附近，拾獲乙○○所遺失之皮包一只〔內有中國信託商業銀行（下稱中信銀）
    ＶＩＳＡ卡（卡號0000  0000  0000  0000號）、ＭＡＳＴＥＲ卡（卡號0000
    0000  0000  0000號）、
    不法之所有，將之侵占入己。除將現金花用殆盡外，見乙○○所有之上開ＶＩＳ
    Ａ卡甚少使用，即於八十七年五月二十日，假冒乙○○之身分，打電話向中信銀
    信用卡部誆稱，欲變更帳單住址，使該銀行承辦人員王盈傑陷於錯誤，而同意變
    更。甲○○見未被識破，接續於同年五月二十五日，謊稱欲補發信用卡之密碼而
    得逞。旋於同年六月十七日，向該銀行承辦人員偽稱原ＶＩＳＡ卡磁帶受損，要
    求換發新卡，致該銀行不察，於同年六月十九日寄出新卡，至甲○○所指定之臺
    北市○○○路○段八十巷一弄十三號。得手後，甲○○於同年六月二十日及二十
    三日（原判決誤載為入帳時間之同年六月二十三日及同年月二十五日），先後七
    次持上開詐得之ＶＩＳＡ新卡，以輸入詐得之密碼之不正方法，至中信銀三重分
    行所設自動提款機，連續預借現金，共計詐得新臺幣（下同）二十萬元。又於同
    年六月二十八日（公訴人誤載為其入帳時間之同年七月二日），持該ＶＩＳＡ新
    卡，前往臺北市「阿拉丁旅行社股份有限公司」（下稱阿拉丁旅行社），偽簽乙○○之署押於簽帳單上（一式二聯）而偽造私文書，並持以行使，使該旅行社人
    員陷於錯誤，交付價值六萬三千零三十六元之機票予甲○○，足以生損害於乙○○及中信銀。甲○○另於同年六月間，持乙○○之
    偽簽乙○○署押於信用卡申請書申請人欄，持之行使，欲向美國銀行設於臺北市
    ○○街夜市內之臨時攤位，申請ＶＩＳＡ卡，經承辦人員戊○○查覺其與
    上照片不同，甲○○發現被識破，立即逃逸，始未得逞。至同年七月四日，甲○○又以相同手法，向渣打銀行申請信用卡，均足以生損害於乙○○。嗣經渣打銀
    行向中信銀徵信，始發現有異，而報警循線查悉上情。案經乙○○訴由臺北市政
    府警察局松山分局報請臺灣臺北地方法院檢察署檢察官偵查起訴，因認甲○○涉
    犯刑法第三百三十七條之侵占遺失物罪、第二百十六條、第二百十條之行使偽造
    私文書罪、第三百三十九條第一項之詐欺取財罪、第三百三十九條之二第一項之
    以不正方法由自動付款設備取得財物罪等罪嫌云云。
二、按犯罪事實應依證據認定之，無證據不得推定其犯罪事實，刑事訴訟法第一百五
    十四條定有明文。又認定不利於被告之事實，須依積極證據，茍積極證據不足為
    不利於被告之認定時，即應為有利於被告之認定，更不必有何有利之證據，最高
    法院著有三十年上字第八一六號判例可稽。至於「告訴人之告訴，係以使被告受
    刑事訴追為目的，是其陳述是否與事實相符，仍應調查其他證據以資審認」（最
    高法院五十二年臺上字第一三００號判例意旨參照），又其「陳述如無瑕疵，且
    就其他方面調查又與事實相符，固足採為科刑之基礎，倘其陳述尚有瑕疵，則在
    未究明前，遽採為論罪科刑之根據，即難認為適法」（最高法院六十一年臺上字
    第三０九九號判例意旨參照）。
三、訊據上訴人即被告甲○○堅詞否認有上開各項犯行，辯稱：伊在臺北市○○○路
    ○段八十巷三弄口設攤賣早餐，八十六年九月中秋節當天早上，伊收拾攤位桌面
    時，發現一只皮包，經詢呼何人遺失後，有一名客人，自稱為其所有，伊未予詳
    察，即將皮包交付斯人。翌日，告訴人乙○○前來找尋皮包，當時告訴人說皮包
    內只有一些電話資料而已，並沒有說裡面有信用卡或
    領，告訴人即留下電話，囑伊若發現該名客人，請與其聯絡。逾二日，伊再見及
    該名客人，並告以皮包應為告訴人所有，未料斯人不悅而離去，未再前來用餐。
    嗣告訴人再來，伊曾告以上情。未料，時隔近一年，告訴人竟指控伊侵占皮包、
    偽領新卡、盜刷使用等不法行為，實屬冤枉。伊因本案經警方通知前往東社派出
    所，並未看到指證伊冒用乙○○名義申辦美國銀行信用卡之戊○○，但有看到乙○○，他說不論是否為伊所為，要伊找一個人出來頂罪，他可以大事化小。伊不
    知派出所為何未幫伊製作警訊筆錄，僅有拍一張照片要讓戊○○指認，告訴人身
    分證上之照片與伊之長相不同，伊不可能冒用告訴人之
    。
四、經查：
（一）本案關於告訴人遺失皮包之時間，據告訴人所稱，係在八十六年中秋節時（原
      審卷附八十八年十一月九日訊問筆錄，第一四五頁）。徵諸卷附月曆資料，八
      十六年之中秋節，為該年九月十六日。又依原審卷附中信銀持卡人關係戶查詢
      資料（原審卷第一七二頁）所載，告訴人曾在八十六年九月十七日以信用卡遺
      失申請補發屬實。則本案告訴人所稱遺失皮包之時間，應可認定為八十六年九
      月十六日無誤。
（二）告訴人稱其遺失之皮包內原置有中信銀之ＶＩＳＡ卡、ＭＡＳＴＥＲ卡、身分
      證、行照各一枚、美金一千餘元等語。而依前開持卡人關係戶查詢資料所載，
      告訴人確有申報ＶＩＳＡ卡、ＭＡＳＴＥＲ卡遺失屬實。又告訴人於八十六年
      九月二十七日曾補領
      市松戶字第九０六００三六九００號函附國民
      稽（本院上訴字卷第八一頁、第八二頁）。則告訴人所稱信用卡、
      失一節，亦堪信為真實。
五、茲所應審酌者，為被告是否將所拾獲之告訴人皮包及內置物品據為己有，並進而
    向中信銀詐得密碼、新卡，持以行使盜刷購買機票、預借現金，另持告訴人之身
    分證件申辦美國銀行、渣打銀行之信用卡等情。本院茲論述如下：
（一）查證人即中信銀職員劉淑英於原審傳訊時，曾提出中信銀出具之陳報狀及前開
      持卡人關係戶查詢資料，證稱：告訴人持有之ＶＩＳＡ卡，原始卡號為0000
      0000  0000  0000號；八十五年九月十二日掛失，補發卡號為0000  0000
      0000  0000號；八十六年九月十七日再掛失，補發卡號為0000  0000  0000
      0000號；至八十七年七月九日，有冒告訴人之名者，表示卡片毀損，要求補發
      ，中信銀遂發給同一卡號（0000  0000  0000  0000號）之ＶＩＳＡ卡。至於
      ＭＡＳＴＥＲ卡，原始卡號為0000  0000  0000  0000號；八十六年九月十七
      掛失，補發卡號為0000  0000  0000  0000號；至八十七年七月九日，有冒告
      訴人之名者，表示卡片毀損，要求補發，中信銀遂發給同一卡號（0000  0000
      0000  0000號）之ＭＡＳＴＥＲ卡。該銀行除遺失補發者外，換發之信用卡不
      更換卡號等情（原審卷附八十八年十一月三十日訊問筆錄，第一六五頁、第一
      六八頁至第一七四頁）。對照告訴人所指陳遺失時間之八十六年九月十六日以
      觀，告訴人所遺失之信用卡，應為卡號0000 0000 0000 0000號之ＶＩＳＡ卡
      ，及卡號為0000 0000 0000 0000號之ＭＡＳＴＥＲ卡，又被告若真有拾獲而
      予侵占之犯行，亦應係侵占同此卡號之ＶＩＳＡ卡及ＭＡＳＴＥＲ卡。惟告訴
      人卻指被告係侵占其所有卡號分別為0000 0000 0000 0000號之ＶＩＳＡ卡，
      及0000 0000 0000 0000號之ＭＡＳＴＥＲ卡，顯與前開中信銀之資料不符。
（二）公訴人認定被告有冒領密碼、新卡等行為，無非根據證人即中信銀職員王盈傑
      之證詞，指稱：自稱「乙○○」者，於八十七年五月二十日，打電話向中信銀
      申請變更信用卡帳單地址；同年五月二十五日，申請補發密碼；同年六月十七
      日，稱0000  0000  0000  0000號ＶＩＳＡ卡磁帶受損，要求換發新卡，該銀
      行僅在電話內查對年籍資料後，遂於同年六月十九日寄出新卡，至臺北市○○○路○段八十巷一弄十三號一樓新址，並於同年六月二十日補發密碼云云（偵
      查卷附八十七年八月十四日警訊筆錄，第一四頁正、反面；八十七年八月十五
      日警訊筆錄，第一五頁證、反面）。然查：
  １、證人王盈傑所稱申請變更帳單地址、補發密碼之時間，均在該自稱「乙○○」
      者申請發給新卡之前，徵諸前開查證結果，被告拾得之信用卡，應為0000
      0000 0000 0000號之ＶＩＳＡ卡，而於八十六年九月十七日，告訴人已自行向
      中信銀以遺失為由，補發卡號0000 0000 0000 0000號之ＶＩＳＡ卡在案，則
      被告至八十七年五月間，如何能得知告訴人之新卡號，而據以申請變更帳單地
      址、補發密碼？
  ２、依前開證人劉淑英所提出中信銀出具之陳報狀及持卡人關係戶查詢資料，自告
      訴人自己於八十六年九月十七日掛失補發卡號為0000  0000  0000  0000號之
      ＶＩＳＡ卡後，至八十七年七月九日，始有冒告訴人之名者，表示卡片毀損，
      要求補發。可見證人王盈傑所稱之補發新卡時間，與前開資料明顯不符。又經
      本院前審向中信銀查詢結果，中信銀對於如何發給密碼、新卡等，於九十年一
      月九日函覆稱因未留存，故無收件回執可供查對（本院上訴字卷第七七頁）。
      惟銀行對於信用卡卡片及密碼之發給，一向均以掛號寄發，以保障客戶權益，
      此乃眾所週知，詎竟無任何寄發憑證可供查核，可見證人王盈傑所稱之發給密
      碼、新卡片等情，尚難遽採為不利於被告之證據。
  ３、中信銀於原審曾提出電話錄音帶一卷，原審法官命被告照該錄音內容讀稿錄音
      後，經送鑑定結果，雖以聲音失真及雜音干擾，無從鑑定，有法務部調查局八
      十八年十二月十四日（八八）陸（三）字第八八０九四六二二號函附卷可憑（
      見原審卷第一九二頁）。然查，卷附被告讀稿內容所載，係「我是乙○○，我
      要更改帳單地址，我的
      市○○○路八十巷一弄十三號一樓。還有我的舊卡0000  0000  0000  0000號
      磁條損壞，要換新，請你們更改，謝謝」。顯然更改地址及以卡片磁條損壞為
      由換新卡者，係同時為之，亦與證人王盈傑所證情節，明顯有出入，益見證人
      王盈傑之證詞，不足採信。
（三）再查，該自稱「乙○○」者於八十七年六月二十日及二十三日，先後七次持上
      開卡號為0000 0000 0000 0000號之ＶＩＳＡ卡至中信銀三重分行所設自動提
      款機預借現金共計二十萬元，並分別於同年月二十三日及二十五日入帳，嗣又
      於同年月二十八日持該ＶＩＳＡ卡前往阿拉丁旅行社盜刷六萬三千零三十六元
      購買機票，並於同年七月二日入帳等情，分別有中信銀應收帳務明細查詢報表
      （偵查卷第二五頁、第二六頁）、信用卡簽帳單影本（原審卷第一八三頁）在
      卷可稽；而於八十六年九月十七日，告訴人以信用卡遺失為由申請補發該卡號
      為0000 0000 0000 0000號之ＶＩＳＡ卡後，直至八十七年七月九日，始有冒
      告訴人之名者，表示卡片毀損，要求補發，亦有上開中信銀出具之陳報狀及持
      卡人關係戶查詢資料附卷足憑。茍上開持卡人關係戶查詢資料登載無訛，則自
      八十六年九月十七日以後迄八十七年七月九日間，該卡號為0000 0000 0000
      0000號之ＶＩＳＡ卡，除告訴人乙○○外應無為被告甲○○持有之可能（被告
      甲○○於八十六年九月十六日若真有拾獲告訴人之皮包並予以侵占，亦應係侵
      占其中卡號為0000 0000 0000 0000 號之ＶＩＳＡ卡，已如前述，況並無積極
      證據證明被告甲○○確有侵占告訴人財物之犯行），以是，因被告縱有侵占告
      訴人所遺失之皮包及其內之信用卡（卡號0000 0000 0000 0000號之ＶＩＳＡ
      卡，及卡號為0000 0000 0000 0000號之ＭＡＳＴＥＲ卡），絕非告訴人所齒
      稱前揭遭冒用行使之信用卡（卡號為0000 0000 0000 0000號之ＶＩＳＡ卡，
      及0000 0000 0000 0000號之ＭＡＳＴＥＲ卡）已明，因此除非有其他積極證
      據足以推翻上開持卡人關係戶查詢資料所載內容，否則要難認上開預借現金及
      盜刷購買機票確係本案被告所為。
（四）又查，卷附以乙○○名義向阿拉丁旅行社刷卡購買機票之簽帳單影本（見原審
      卷第一八三頁），其上「乙○○」之簽名，與被告於原審審理中當庭書寫之「
      乙○○」三字（原審卷第二六四頁），經本院以肉眼加以比對結果，其字跡之
      形狀與運筆方法均有相當差異，自難認係被告甲○○所書。再者，阿拉丁旅行
      社現已更易經營者，前手之業務資料並未留底等情，亦據本院前審查明，有上
      海商業儲蓄銀行九十年一月二十日函及本院公務電話紀錄在卷可稽（本院上訴
      字卷第八七頁至第八九頁）；況旅行社除本身出團需幫消費者代訂機票外，其
      為獲取利潤，往往於熱門航線、時段均會向各家航空公司包下大量之機票以壓
      低價格吸引消費者向其購買，是旅行社每日所經銷之機票交易量必然甚為龐大
      ，而消費者為免費獲取發卡銀行所附贈之高額航空旅遊事故保險（目前一般為
      一千萬元），動輒以刷卡方式向旅行社購買機票者亦屬目前社會交易之常態，
      又查旅行社於出售機票或接受刷卡時，並毋庸核對購買者之
      會核對簽單上之簽名與信用卡上之簽名是否相同，則盜刷他人信用卡購買機票
      者，若當時於簽單冒簽之署押筆跡未被察覺，旅行社從業人員每日經手大量筆
      數之交易，衡情焉有可能於事後記得每筆交易當時購票者之面貌特徵？更遑論
      於事隔已近六年後出庭指認該人究屬何人！本院依卷附上海商業儲蓄銀行函附
      之「信用卡特約商店基本資料表」傳喚阿拉丁旅行社之負責人丙○○，亦據其
      表示無法出庭作證；加之八十七年六月二十八日該卡號為0000 0000 0000
      0000號之ＶＩＳＡ卡，除告訴人乙○○外應無為被告甲○○持有之可能，業見
      前述，以是，本院認並無再予傳喚阿拉丁旅行社負責人丙○○及職員陳慧茹之
      必要，附此敘明。
（五）至證人即美國銀行職員戊○○於警訊及偵審中指證稱：被告曾持乙○○之身分
      證至美國銀行設於臺北市○○街夜市之臨時攤位欲申請信用卡，因其認被告本
      人與
      訊筆錄，第一０頁反面；八十七年八月十九日警訊筆錄，第一一頁反面至第一
      二頁；八十七年九月十七日訊問筆錄，第四二頁正、反面；原審卷附八十八年
      九月三日訊問筆錄，第八八頁正、反面），且稱：「甲○○長得很高大，約有
      一百八十公分以上，壯壯黑黑，講話的口齒不很清楚，眼神呆滯」等語（偵查
      卷附八十七年八月十九日警訊筆錄，第一一頁反面），固與被告之外觀相符；
      再經本院向臺北市政府警察局松山分局查證結果，該局覆稱：「本案業經東社
      所原承辦人王學文表示無法聯絡當時之證人戊○○到局，但王員確定當時確實
      將犯嫌甲○○帶回派出所供證人戊○○指認無誤」，有該局九十三年二月十九
      日北市警松分刑字第０九三六０五三七四００號函附本院卷可稽，參以被告甲○○於本院審理中自承曾因本案經警通知前往東社派出所，但派出所並未幫其
      製作筆錄（本院卷附九十三年二月二十四日審判筆錄），以及證人戊○○於偵
      查中就如何指認被告一節陳稱：「警察安排我坐在車子裡面，他不知道」（偵
      查卷附八十七年九月十七日訊問筆錄，第四一頁反面）等情觀之，固亦堪認證
      人戊○○於東社派出所曾對被告本人加以指認。惟經本院就證人戊○○之年籍
      資料查證結果，該自警訊迄原審訊問到庭之證人戊○○，係持原屬「黃勤芹」
      身分證統一編號Ｚ000000000號之假身分證出庭作證，且
      並未顯示「戊○○」係「黃勤芹」之原名，有法務部戶役政連結作業系統查詢
      資料附卷足憑（本院上訴字卷第一七三頁至第一七六頁）。本院前審迄本次更
      審審理中就此傳訊證人戊○○到庭說明，亦屢次傳訊無著，有送達證書暨送達
      公文封在卷可憑，是證人戊○○身分之同一性顯有可疑，自難以其於警訊迄原
      審審理中持假證件應訊所為之證言，憑為被告不利之證據。再者，原審法官將
      證人戊○○所提供之以「乙○○」名義，申請美國銀行信用卡之申請書原本，
      主卡申請人欄內「乙○○」簽名，與被告當庭及事後書寫之資料，經送內政部
      警政署刑事警察局鑑定筆跡結果，認不相符合，有該局八十八年八月九日刑鑑
      字第一一０七六九號鑑驗通知書一紙附卷可按（見原審卷第二七五頁）。是本
      件尚難依據證人戊○○有瑕疵之證詞，認定為被告所為。又相同資料經法務部
      調查局鑑定筆跡時，雖認該美國銀行信用卡申請書主卡申請人欄上所寫之「乙○○」之筆劃滯澀不自然，恐有做作之虞等情，有該局八十九年七月三十一日
      （八九）陸（二）字第八九０五二一五八號鑑定通知書附卷可憑（見原審卷第
      二七二頁），但尚無法據以認定為被告所書，而採為不利被告之唯一證據。
（六）卷附美國銀行及渣打銀行信用卡申請書內，均載有聯絡之行動電話門號「00
      00000000」，
      見偵查卷第五一頁、第二七頁）。而該行動電話門號確係自稱「乙○○」者申
      辦使用，帳單地址亦為「臺北市○○○路○段九十號」等情，復有遠傳電信股
      份有限公司傳真資料附卷可按（見偵查卷第三０頁）。而該「臺北市○○○路
      ○段九十號」地址
      區戶政事務所八十九年十二月十八日函送之
      至第四二頁）及送達公文封可憑，其中並無被告
      限公司雖於九十年四月十三日又傳真一份自稱「丁○○」者申辦使用上開門號
      「0000000000」之申請書（本院上訴字卷第一一二頁），惟經本院
      傳喚其出庭作證結果，其表示未曾申請過上開門號，亦不認識被告甲○○、告
      訴人乙○○、證人戊○○、黃勤芹等人，且未曾在中信銀三重分行設置帳戶及
      提款等語（本院卷附九十三年二月二十四日審判筆錄），足見其與本案並不相
      關涉。雖原審經依申請書內填載之資料，查得證人溫如玉，證稱伊認識被告，
      知道他在做包子的等語（原審卷附八十八年十月十二日訊問筆錄，第一二二頁
      ）。然查，申請書內其餘所載相關人員姓名，均無其人，且電話亦屬空號或設
      於體育館內等情，有查詢電話用戶資料通知單在卷可參（見偵查卷第三一頁至
      第三二頁）。則茍若被告所為，大可再虛擬另一姓名、電話之人，何須填載認
      識自己之溫如玉？此顯與事理及一般經驗法則有悖，故亦不得據此認定為被告
      所為。
六、綜上所述，告訴人乙○○及證人王盈傑、戊○○之證詞，均顯有瑕疵，不足憑為
    不利被告之證據。此外，復查無其他任何積極事證足以證明被告有何侵占遺失物
    、行使偽造私文書、詐欺取財、以不正方法由自動付款設備取得財物等犯行。既
    不能證明被告犯罪，揆諸前揭規定，自應為被告無罪之諭知。原審未予詳查細酌
    ，遽以被告涉犯前開各項罪名，予以論罪科刑，顯有未合。被告上訴意旨否認犯
    罪，指摘於此，為有理由，自應由本院予以撤銷改判，而為被告無罪之諭知。
七、據上論斷，應依刑事訴訟法第三百六十九條第一項前段、第三百六十四條、第三
    百零一條第一項，判決如主文。
本案經檢察官郭啟東到庭執行職務。
中　　　華　　　民　　　國　　九十三　　年　　三　　月　　　 三十 　　　日
                              臺灣高等法院刑事第九庭
                                  審判長法  官　李　文　成
                                        法  官　江　振　義
                                        法  官　周　盈　文
右正本證明與原本無異。
如不服本判決，應於收受送達後十日內向本院提出上訴書狀，其未敘述上訴之理由者
並得於提起上訴後十日內向本院補提理由書（均須按他造當事人之人數附繕本）。
被告不得上訴。
                                        書記官　余　姿　慧
中　　　華　　　民　　　國　　九十三　　年　　三　　月　　　 三十 　　　日
